【裁判字號】    98,消債抗,300
【裁判日期】    981224
【裁判案由】    更生事件
【裁判全文】
臺灣臺北地方法院民事裁定           98年度消債抗字第300號
抗  告  人  甲○○
代  理  人  劉韋廷律師
上列抗告人因消費者債務清理條例更生事件，對於中華民國98年
11月16日本院98年度消債更字第410號裁定提起抗告，本院裁定
如下：
    主  文
抗告駁回。
抗告程序費用新臺幣壹仟元由抗告人負擔。
    理  由
一、抗告意旨略以：抗告人於民國97年8月12日與最大債權銀行
    香港商香港上海豐銀行股份有限公司（下稱豐銀行）成
    立協商後，因避免影響其兄長之低收入之資格，不得已需遷
    出戶口並搬離其尚有持分之不動產，致每月增加支出新臺幣
    （下同）1萬元房租，對於月薪僅2萬5000元之抗告人而言，
    實為沈重之負擔，又抗告人於協商時每月固定薪資加上打工
    收入尚達3萬元，然目前任職之工作月薪減少至2萬5000元，
    且因工作性質需工作至夜晚，致無法打工填補薪資落差，是
    每月短收5000元乃屬不可歸責於抗告人之事由，致履行顯有
    重大困難，又抗告人就協商條件實際上僅得片面接受或不接
    受，毫無置喙之餘地，協商條件非基於抗告人行使程序選擇
    權，而係基於不平等地位所簽訂，是抗告人因支出增加、收
    入減少非因可歸責之事由惡意毀諾，致履行顯有重大困難，
    原裁定駁回抗告人更生之聲請顯有不當，爰請求廢棄原裁定
    等語。
二、按債務人對於金融機構因消費借貸、自用住宅借款、信用卡
    或現金卡契約而負債務，在聲請更生或清算前，應提出債權
    人清冊，以書面向最大債權金融機構請求協商債務清償方案
    ，並表明共同協商之意旨；又債務人與金融機構協商成立者
    ，不得聲請更生或清算，但因不可歸責於己之事由，致履行
    顯有重大困難者，不在此限，消費者債務清理條例（下稱消
    債條例）第151條第1項、第5項分別定有明文。準此，債務
    人如於消債條例施行後，已利用金融主管機關協調成立之中
    華民國銀行公會會員辦理消費金融案件無擔保債務協商機制
    ，與金融機構成立協商，即須依約清償債務，不得依消債條
    例聲請更生，蓋該債務清償方案係經債務人與債權人締結之
    債務清理契約，其即應受該契約之拘束，且消債條例更生之
    規範目的，係在維持債務人基本生活之情況下，於債務人之
    能力範圍內盡力清償債務，非謂債務人得任意利用債務清理
    程序減輕債務，因此，為避免債務人針對已成立之協商方案
    任意毀諾，濫用更生或清算之債務清理程序，須債務人於協
    商成立後因不可歸責於己之事由，致其無法履行原定清償方
    案，始例外得依消債條例聲請更生或清算。
三、經查：
  （一）抗告人於消債條例施行後，曾以書面向最大債權金融機
        構即豐銀行請求共同協商債務清償方案，並於97年8
        月12日與各債權銀行成立協商，約定自97年8月起，分
        180期，每月以6017元依各債權銀行債權金額比例清償
        債務，經本院以97年度消債核字第4370號裁定予以認可
        ，嗣抗告人於98年9月起毀諾等情，有上開民事裁定、
        前置協商機制協議書、無擔保債務還款分配表暨表決結
        果及第一銀行存摺明細各乙份在卷可稽（見原審卷聲請
        狀所附聲證3、陳報狀所附聲證9），堪可認定。
  （二）抗告人雖主張其於協商成立後僅有固定薪資收入，無法
        兼職打工，每月收入減少5000元，有不可歸責於己之事
        由，致履行有重大困難云云，惟查，依抗告人提出之財
        政部臺北市國稅局97年度綜合所得稅各類所得資料清單
        所示，抗告人於97年間任職於財團法人法鼓山文教基金
        會（下稱法鼓山基金會）、安心食品服務股份有限公司
        （下稱安心公司）及騰祥有限公司（下稱騰祥公司），
        薪資收入各13萬4622元、2萬1938元、17萬3265元，合
        計32萬9825元，依此計算其平均每月收入約2萬7485元
        （計算式：329825÷12=27485，元以下四捨五入），而
        依抗告人所提出之第一銀行存摺明細所示（見原審卷陳
        報狀所附聲證9），抗告人於98年1月至8月之每月薪資
        各2 萬4958元、2萬5872元、2萬5872元、2萬5446元、2
        萬5872元、2萬5629元、2萬53 24元、2萬1873元，合計
        20萬846元，平均月收入約2萬5106元（計算式：200846
        ÷8=25106，元以下四捨五入），與協商成立時之收入
        相較，並無明顯驟減之情形，況抗告人係分別於97年6
        、7月間自騰祥公司、安心公司離職乙節，業據其自承
        在卷，可知抗告人於協商成立時，即已減少上開兩家公
        司之收入來源，除任職於法鼓山基金會外，並無其他兼
        職收入來源，抗告人於協商當時既已考量自身還款能力
        ，並就籌措資金來源為規劃，而同意協商方案，且陸續
        按期還款長達1年，則其縱因無法兼職打工，固定薪資
        收入不敷繳納協商還款金額，亦屬抗告人於協商時可得
        預見，核與「不可歸責於己之事由，致履行顯有重大困
        難」之要件不符。
  （三）又抗告人主張其為避免影響其兄長之低收入戶資格，不
        得已遷出戶口，並搬離其2人共有之不動產，每月增加
        房租支出1萬元，致履行顯有重大困難云云，固據提出
        房屋租賃契約書乙份為證（見原審卷聲請狀所附聲證8
        ），惟抗告人之負債既已大於資產，而與債權銀行共同
        協商成立清償方案，即應本於誠信依協商方案履行債務
        ，其生活消費程度自應受有限制，除有絕對必要性支出
        之外，理應節省開銷，優先誠實清償債務，不得任意毀
        諾，是抗告人在已有自有房屋居住之情況下，即難認有
        何另行租屋居住之必要，抗告人因此每月增加租金支出
        1 萬元之額外負擔，自難謂係不可歸責於己之事由，況
        抗告人98年1至8月份平均月收入約2萬5106元，已如前
        述，抗告人所列房租1萬元，即佔收入比例高達40％，
        顯不相當，且抗告人已身陷財務困窘而需協商履債之處
        境，尚為維護其兄長低收入戶之資格，因而額外增加房
        租支出，倘因此無法履行協商條件，對其債權人而言自
        有顯失公平之情形，更難謂其有不可歸責於己之事由。
        再者，現今銀行公會對於前曾辦理銀行公會協商而後又
        毀諾者，提供「個別一致性協商方案」，及對有繳款困
        難之債務協商持續履約客戶提供「變更債務協商協議書
        方案」可供抗告人再行協商，倘抗告人認該原協商方案
        有不適而應予調整之情形，自應再循協商途徑，經由個
        別債權銀行協商程序以重新評估其資力、債信及還款計
        劃謀求適當履債，而非任意毀諾逕向法院聲請更生。此
        外，抗告人復未舉證證明其於協商成立後有何其他經濟
        狀況重大變更，或有何不可歸責於抗告人之事由，致履
        行協商顯有重大困難，則其聲請更生自屬無據。
四、綜上所述，抗告人於協商成立後，難認有何不可歸責於己之
    事由，致履行顯有重大困難，其聲請更生與前開規定不符，
    自應予駁回，從而，原審裁定駁回抗告人更生之聲請，核無
    違誤，抗告意旨猶執前詞，指摘原裁定不當，求予廢棄另為
    裁定，為無理由，應予駁回。
五、據上論結，本件抗告為無理由，依消費者債務清理條例第15
    條，民事訴訟法第495條之1第1項、第449條第1項、第95條
    、第78條，裁定如主文。
中    華    民    國    98    年    12    月    24    日
              民事第二庭    審判長法官  張松鈞
                                  法官  歐陽漢菁
                                  法官  鍾素鳳
上為正本係照原本作成。
本裁定不得再抗告。
中    華    民    國    98    年    12    月    24    日
                                書記官  林玗倩

司法院資訊處製作；財團法人民間司法改革基金會備份。
